【裁判字號】    97,訴,145
【裁判日期】    980106
【裁判案由】    土地所有權移轉登記
【裁判全文】
臺灣臺東地方法院民事判決               97年度訴字第145號
原      告  丙○○
            甲○○
            乙○○
被      告  翁阿妹
            鄭棋麟
            翁須英
            翁金蘭
            林翁金里
上列當事人間請求土地所有權移轉登記事件，本院判決如下：
    主      文
原告之訴駁回。
訴訟費用由原告負擔。
    事實及理由
一、原告主張：原告丙○○、乙○○分別於民國46年1月30日、
    46年7月20日向被告之被繼承人翁新嬌購買成功鎮○○段77
    、77-1地號土地（即現坐落臺東縣成功鎮○○段77、77-1地
    號土地）及臺東縣成功鎮○○段77-6地號土地（上開3筆土
    地合稱系爭土地），價款皆已支付，後原告丙○○又將系爭
    嘉平段77-1地號土地賣予原告甲○○，惟因出賣人翁新嬌生
    病之故，遲未辦理所有權移轉登記，詎料翁新嬌於47年3月2
    0日死亡，死亡後由其長女鄭翁新妹、次女翁美妹繼承，惟
    鄭翁新妹、翁美妹未及辦理繼承登記及移轉登記等手續，又
    先後死亡，原告於83年3月間與其繼承人代表翁金英訂立承
    諾書，答應給予繼承人每人新臺幣20,000元作為繼承登記之
    費用，惟翁金英於84年5月3日去世，現今系爭土地仍未辦理
    繼承登記，被告為繼承系爭土地之人，爰依買賣法律關係及
    繼承法理，請求被告移轉土地所有權登記予原告等語。
二、按繼承人有數人時，在分割遺產前，各繼承人對於遺產全部
    為公同共有，民法第1151條定有明文。又公同共有人之權利
    義務，依其公同關係所由規定之法律或契約定之。除前項之
    法律或契約另有規定外，公同共有物之處分，及其他之權利
    行使，應得公同共有人全體之同意，同法第828條亦有明文
    。次按原告之訴，依其所訴之事實，在法律上顯無理由者，
    法院得不經言詞辯論，逕以判決駁回之，民事訴訟法第249
    條第2項定有明文。復按公同共有原則上應為固有必要共同
    訴訟，而固有必要共同訴訟，依其性質必須數人一同起訴或
    被訴，否則當事人之適格有欠缺。又當事人適格為權利保護
    要件之一，原告或被告就為訴訟標的之法律關係如無訴訟實
    施權，當事人即非適格，原告欠缺權利保護要件，法院自應
    認其訴為無理由，以判決駁回之，此有最高法院80年度台上
    字第2378號判決意旨可資參照。
三、經查，原告係以翁新嬌負有將系爭土地所有權移轉登記與原
    告之義務，因翁新嬌死亡，而應由翁新嬌之全體繼承人就系
    爭土地辦理繼承登記後，將之移轉登記與原告為由提起本訴
    。是以，系爭土地於翁新嬌死亡後，應屬翁新嬌之遺產，而
    在分割前為其全體繼承人所公同共有，原告請求移轉系爭土
    地，核屬訴訟標的對於共同訴訟之各人必須合一確定之情形
    ，自應以翁新嬌之全體繼承人為共同被告，當事人之適格始
    無欠缺。查翁新嬌於47年3月20日死亡，其第1順序繼承人有
    鄭翁新妹、翁美妹2人。惟鄭翁新妹於73年12月30日死亡，
    由其子女鄭棋麟、翁阿妹繼承；翁美妹則於76年5月14日死
    亡，其第1順序直系血親繼承人有林翁金里、翁金福、翁金
    英、翁金蘭、翁須英、翁茂藏、翁秀英、翁阿美等人，其中
    翁金英於84年5月3日死亡，由其配偶陳明德及子女翁清生、
    翁明光、翁秀珍、翁明道、翁明傑繼承，嗣翁清生於85年7
    月24日死亡，再由其配偶高金玉、女翁祈繼承；翁茂藏於92
    年11月24日死亡，由其配偶王秀蘭及子女翁福美、翁健龍、
    翁福英繼承；翁阿美則於82年9月26日死亡，其由配偶陳清
    河及女陳美蓮、陳美玲繼承其應繼分之情，有被告製作之翁
    新嬌繼承系統表、翁新嬌除戶戶籍謄本及各該繼承人之戶籍
    謄本附卷可稽。原告起訴時未表明被告，經本院於97年11
    月6日以裁定命其補正後，原告於97年11月17日具狀，惟僅
    補正翁阿妹、鄭棋麟、翁須英、翁金蘭、林翁金里等5人為
    被告，並未補正翁新嬌之所有繼承人。本院再於97年12月5
    日裁定命原告補正翁新嬌之所有繼承人，嗣原告於97年12月
    12日具狀略以：翁須英、翁秀英2人被選定為第1順序繼承人
    鄭翁新妹、翁美妹之繼承人，其餘全為拋棄繼承，故免予列
    其餘繼承人為被告一同被訴等語。惟查，本件翁新嬌之第1
    順序繼承人翁美妹，其繼承人林翁金里、翁金福、翁金英、
    翁金蘭、翁須英、翁茂藏、翁秀英、翁阿美諸人，除已列為
    被告之林翁金里、翁金蘭、翁須英之外，其餘翁金福、翁金
    英、翁茂藏、翁秀英、翁阿美等人並未於法定期間內向本院
    為拋棄繼承之意思表示，本院亦未受理被繼承人翁美妹之拋
    棄繼承事件，此有本院民事案件審理單查詢結果附卷可憑。
    是原告稱翁須英、翁秀英以外之繼承人皆已拋棄繼承，即非
    可採。況縱令如原告所言，被繼承人翁美妹遺產僅由翁須英
    、翁秀英繼承，然原告亦未列繼承人翁秀英為被告，其迄今
    起訴之對象，仍非翁新嬌之所有繼承人甚明。從而，本件原
    告未以全體繼承人為被告一同起訴，訴訟當事人即不適格，
    欠缺權利保護要件，其訴顯無理由，應予駁回。
據上論結，本件原告之訴，法律上顯無理由，爰不經言詞辯論，
依民事訴訟法第249條第2項、第78條、第85條第1項，判決如主
文。
中    華    民    國    98    年     1    月     6    日
                  民事庭       法   官  范乃中
以上正本係照原本作成。
如對本判決上訴，須於判決送達後20日內向本院提出上訴狀。
中    華    民    國    98    年     1    月     6    日
                                書記官  許瑞權


司法院資訊處製作；財團法人民間司法改革基金會備份。
